【裁判字號】    97,易,394
【裁判日期】    971119
【裁判案由】    家暴傷害
【裁判全文】
臺灣宜蘭地方法院刑事判決               97年度易字第394號
公  訴  人  臺灣宜蘭地方法院檢察署檢察官
被      告  乙○○
選任辯護人  簡坤山律師
被      告  丙○○
上列被告因家暴傷害案件，經檢察官提起公訴（97年度偵字第
2162號），本院判決如下：
    主  文
乙○○犯傷害罪，處有期徒刑貳月，如易科罰金，以新台幣壹仟
元折算壹日。
丙○○犯傷害罪，處有期徒刑月，如易科罰金，以新台幣壹仟
元折算壹日。
乙○○其餘被訴傷害丁○○部分無罪。
    事  實
一、乙○○、丙○○2人為堂兄弟關係，為家庭暴力防治法第3條
    第4款所規定之家庭成員關係。於民國97年4月20日上午8時
    30分許，乙○○因不滿其兄丁○○同意其叔叔李英漢翻修宜
    蘭縣礁溪鄉○○路148巷3號房屋，憤而前往該址理論。於該
    處所前與丁○○、丙○○發生爭執，乙○○欲毆打丁○○之
    際，為在旁之丙○○上前阻止，乙○○、丙○○2人基於互
    毆之傷害犯意，而相互拉扯，進而數度跌倒在地。乙○○因
    此受有左膝髕骨骨折、頸部勒傷之傷害，丙○○則受有雙手
    挫傷、膝挫傷等傷害。
二、案經乙○○、丙○○訴由宜蘭縣政府警察局礁溪分局報請臺
    灣宜蘭地方法院檢察署檢察官偵查起訴。
    理  由
壹、程序部分：
一、被告乙○○部分：按被告以外之人於審判外之言詞或書面陳
    述，除法律有規定者外，不得作為證據，刑事訴訟法第159
    條第1項定有明文。本件關於被告乙○○部分，就證人丙○○、戊○○、丁○○、己○○於警訊中關於被告乙○○之陳
    述，均係被告乙○○以外之人於審判外之言詞陳述，為傳聞
    證據，且被告乙○○之辯護人就上開供述之證據能力於本院
    準備及審理程序中均提出爭執，復查無得例外取得證據能力
    之法律依據，應認無證據能力，不得採為認定被告有罪之證
    據。
貳、實體部分：
一、訊據(一)被告乙○○固坦承於97年4月20日上午返回宜蘭縣礁
    溪鄉○○路148巷3號住處時，因見該房屋業遭翻修，而與其
    叔叔甲○○、兄丁○○發生爭執等情不諱，惟矢口否認有毆
    打被告丙○○犯行，並辯稱：那天回老家祭拜，看到老家已
    經動工好，伊找村長己○○過來，叔叔甲○○出來並且大聲
    罵伊，而且丁○○要打伊，伊只有用手揮開，丙○○從後面
    不知道用很硬的東西架住伊的脖子，伊要拉丙○○的手，但
    是拉不開，伊跌倒在地云云；(二)被告丙○○固坦承當日因房
    屋翻修問題與被告乙○○發生爭執，並於被告乙○○與丁○○之爭執過程中，以手架住被告乙○○脖子等情不諱，惟矢
    口否認有傷害被告乙○○犯行，並辯稱：堂哥乙○○回來祖
    厝那邊，伊那時候出來，乙○○問房子為什麼會變成那樣，
    但是房子因為之前破舊十幾年，乙○○都沒有整修，房子有
    牆壁共用，牆壁也有毀損，經由丁○○同意翻修，乙○○要
    他們回復原狀，後來村長己○○騎摩托車過來，丁○○出來
    說是他允許重建，乙○○就衝出去要打丁○○，因為丁○○
    是殘障人士，伊看不下去，就從側面用手架住乙○○的脖子
    支開，2個人因為天雨路滑，就雙雙滑倒受傷云云。
二、經查：
  (一)被告乙○○前於97年4月20日上午8時30分許，因返回宜蘭縣
    礁溪鄉○○路148巷3號住處時，見該屋業遭翻修，而與其兄
    丁○○、被告丙○○發生爭執等情，業據被告乙○○、丙○○2人自承在卷。復據證人即被告丙○○之兄戊○○於本院
    審理中證稱：當天早上7點多丙○○到田裡面吐痰，之後聽
    到有人大小聲，伊就出來，看到乙○○、丙○○大小聲，伊
    問乙○○什麼事情，乙○○說房子是誰修的，伊說修房子詢
    問過丁○○，及對乙○○說房子壞十年都不修，造成伊的房
    子牆壁倒塌，乙○○跟伊說房子上面的洞是要讓污穢的氣跑
    出去，乙○○要伊把修好的房屋屋頂拆掉，伊說要拆你自己
    去拆，丁○○從屋裡出來，對乙○○說你拆看看，丁○○與
    乙○○言語爭執等語（參見本院卷第127頁97年11月3日審判
    筆錄），及證人即大忠村村長己○○於本院審理中證稱：乙○○打電話通知伊到現場，乙○○說房子被人家修好了，他
    感覺被人家侵占，叫伊去現場看，伊到的時候，乙○○跟伊
    說房子被侵占，說的地點是在屋子前面的廣場，當時有丙○○、丁○○、甲○○、戊○○在場，只是在講話，說房子隨
    便被人家修，因為丁○○有講乙○○鴨霸，乙○○、丁○○
    2個人就吵起來等語（參見本院卷第121、125頁97年11月3日
    審判筆錄）。堪認當日爭執之主因，確係被告乙○○不滿在
    未經其同意之情形下，其兄丁○○同意甲○○翻修房屋，憤
    而前往上開處所理論爭執等情無訛。
  (二)而當日於爭執之過程中，被告乙○○、丙○○2人衝突情形
    ，證人己○○於本院審理中證稱：乙○○朝丁○○走過去，
    手握拳舉起來要打丁○○，有要揮的動作，但還沒有打到，
    丙○○就趕過去了，丙○○要拉乙○○，結果乙○○、丙○○2個人就相互抱住，2個人就跌倒，在地上拉來拉去，爬起
    來之後，2個人還在拉扯，跌倒2、3次，當時丙○○手上並
    無拿任何物品，2人相互拉扯的時間有1分鐘，是衝突完後，
    乙○○說腳很痛，叫伊開車載他，但伊不會開車，乙○○就
    自己開車走了等語（參見本院卷第122至125頁97年11月3日
    審判筆錄）。依在場證人己○○之證述，雙方於爭執之過程
    中，被告乙○○握拳作勢要打丁○○之際，被告丙○○即上
    前與被告乙○○發生拉扯之肢體衝突，雙方並數度跌倒在地
    等情。再於衝突過後，被告乙○○受有左膝髕骨骨折、頸部
    勒傷之傷害，被告丙○○則受有雙手挫傷、膝挫傷等傷害，
    亦有該2人提出之國立陽明大學附設醫院診斷證明書在卷可
    稽（警卷第22、23頁）。雖被告乙○○一再指訴被告丙○○
    係以不詳之鐵線類器物自其後方緊勒脖子，並提出其受傷照
    片為證（偵卷第10頁），依該照片所示，被告乙○○脖子處
    受有一長形劃傷。惟證人己○○證述當日並無目睹被告丙○○手持任何器具，加以當日衝突過後戊○○所攝照片所示（
    本院卷第60至70頁），被告丙○○左手腕戴有金屬錶帶之手
    錶，則被告乙○○脖子處所受傷害，應係於衝突過程中，遭
    被告丙○○手錶錶帶劃傷所致。
  (三)被告乙○○辯稱當時因遭被告丙○○攻擊，欲極力掙脫被告
    丙○○，而致被告丙○○受有傷害，核屬正當防衛之行為。
    惟按刑法上正當防衛之成立，以具現在不法之侵害，並出於
    防衛意思為前提。本件被告乙○○、丙○○2人雖係於互相
    拉扯過程中各受有傷害，但衡之一般社會經驗法則，互毆係
    屬互為攻擊之傷害行為，縱令一方先行出手，而還擊之一方
    在客觀上茍非單純對於現在不法之侵害為必要排除之反擊行
    為，因其本即有傷害之犯意存在，則對其互為攻擊之還手反
    擊行為，自無主張正當防衛權之餘地。本件被告乙○○、丙○○於衝突前已互有爭執，詎被告乙○○握拳作勢要毆打丁○○之際，而為被告丙○○上前阻止，顯見被告乙○○於行
    為之初，即有傷害他人之犯意，再被告乙○○、丙○○2 人
    於拉扯之過程中，數度跌倒在地猶未罷休，足見被告乙○○
    傷害被告丙○○之行為，顯非出於防衛之意，而與正當防衛
    之構成要件有間，被告乙○○此部分之辯解顯非可採。
三、核被告乙○○、丙○○2人所為，均係犯刑法第277條第1項
    傷害罪。而被告乙○○、丙○○為堂兄弟關係，為家庭暴力
    防治法第3條第4款所定之家庭成員關係，被告乙○○、丙○○上開傷害罪名，亦屬家庭暴力防治法第2條第2款所稱之家
    庭暴力罪。爰審酌本件糾紛之起源係因被告乙○○不滿他人
    修繕房屋，而引致本件爭端，再於爭執之過程中，欲毆打其
    兄丁○○，致被告丙○○上前阻止，進而互相傷害對方，依
    其2人犯罪之動機、目的、手段、各人所受傷害之程度，分
    別量處如主文所示之刑，並均諭知易科罰金之折算標準，以
    示懲儆。
、被告無罪部分（被告乙○○被訴傷害丁○○部分）：
一、公訴意旨另以：被告乙○○於97年4月20日8時30分許，因不
    滿其兄丁○○翻修房舍，竟基於傷害之犯意，出手毆打丁○○，致丁○○受有左顴左眉毛處凹陷外傷之傷害，因認被告
    乙○○此部分涉有刑法第277條第1項傷害罪嫌。
二、公訴人認被告涉有上開傷害犯行，係以告訴人丁○○之指訴
    及卷附丁○○於97年5月23日至杏和醫院就診後開立之診斷
    證明書1紙為主要論據。訊據被告乙○○堅詞否認有傷害告
    訴人丁○○之犯行，並辯稱：當時係丁○○要打伊，伊只有
    用手揮開，並無毆打丁○○等語。
三、按犯罪事實應依證據認定之，無證據不得認定其犯罪事實；
    另不能證明被告犯罪者，應諭知無罪之判決，刑事訴訟法第
    154條第2項、第301條第1項分別定有明文。又刑事訴訟法上
    認定犯罪事實所憑之證據，雖不以直接證據為限，間接證據
    亦包括在內，然而無論直接證據或間接證據，其為訴訟上之
    證明，須於通常一般之人均不致有所懷疑，而得確信其為真
    實之程度者，始得據為有罪之認定，惟採用間接證據時，必
    其所成立之證據，在直接關係上，雖僅足以證明他項事實，
    而採此他項事實，本於推理之作用，足以證明待證事項者，
    方為合法，若係憑空之推想，則尚非間接證據，且如未發現
    相當證據，或證據不足以證明，自不能以推測或擬制之方法
    ，以為裁判之基礎，又告訴人之告訴，係以使被告受刑事訴
    追為目的，是其陳述是否與事實相符，仍應調查其他證據以
    資審認，最高法院分別著有76年台上字第4986號、32年上字
    第67號、40年台上字第86號、52年台上字第1300號判例可資
    參照。
四、經查：
  (一)告訴人丁○○前於97年5月23日至杏和醫院就診，經該院醫
    師診斷受有左眉毛處凹陷外傷，有杏和醫院出具之診斷證明
    書（警卷第24頁）及該院97年8月17日杏和（97）地方法院
    字第1號函檢送之病歷卡、急診病歷等資料在卷可佐（參見
    本院卷第49至52頁）。再告訴人丁○○於就診時關於其傷害
    造成之時間為何，依杏和醫院檢送之上開病歷資料中，於急
    診病歷關於病人主訴部分記載為：「5月20日與弟弟吵架，
    打傷左眼致一處瘀青」（參見本院卷第21頁），惟於病歷中
    醫師診斷記載告訴人主張受傷之時間為「97/4/20」（參見
    本院卷第21頁背面），再於處方病歷中關於告訴人主訴記載
    為：「this man was mauled by his brother using fist
    over Lt zygoma Lt temporal area since 97/4/20 with
    pain and discomfort」（參見本院卷第52頁），再據告訴
    人丁○○於本院審理中證述於醫師診斷之過程中，伊向醫師
    說明受傷之時間為97年4月20日等語（參見本院卷第133 、
    135頁97年11月3日審判筆錄），足見上開急診病歷中關於5
    月20日之記載，應係4月20日之誤載。
  (二)雖告訴人丁○○於97年5月23日至醫院就診時，主張遭毆打
    之時間為97年4月20日，另依證人戊○○與被告丙○○於本
    院審理中之證述，均一致證述被告乙○○握拳毆打告訴人左
    眼部位（參見本院卷第127、139頁97年11月3日審判筆錄）
    。但據在場證人己○○於本院審理中證稱：乙○○朝丁○○
    走過去，要打丁○○，手握拳舉起來，有要揮的動作，但還
    沒有打到，丙○○就趕過去了等語（參見本院卷第123頁97
    年11月3日審判筆錄），以證人己○○與本件雙方並無仇怨
    ，亦無任何利害關係，僅係單純受通知後至現場察看，進而
    目睹本件糾紛之經過，則其證言當無偏袒任何一方之理。再
    以本件衝突過後，被告丙○○隨即前往醫院驗傷，如告訴人
    丁○○有遭被告乙○○毆打成傷，為何不帶同告訴人丁○○
    一併前往醫院驗傷。然遲至被告乙○○於97年5月21日向宜
    蘭縣政府礁溪分局提出傷害告訴後，告訴人丁○○始於同年
    月23日至杏和醫院驗傷，此時距97年4月20日糾紛後已逾1
    月。依上所述，在場證人己○○既稱並無目睹被告乙○○毆
    打告訴人丁○○，且據告訴人丁○○所提醫院診斷證明書，
    其就診時間距糾紛發生之時間已有相當時日，告訴人丁○○
    所受傷害是否與被告乙○○相關，即有疑義，依「罪疑惟輕
    」原則，自應為被告乙○○有利之認定。綜上所述，公訴人
    所舉之證據，不足以證明被告乙○○確有傷害告訴人丁○○
    之犯行。此外復查無任何積極證據，足認被告乙○○確有公
    訴人所指傷害告訴人丁○○犯行，不能證明被告乙○○此部
    分犯罪，依法應諭知無罪之判決。
據上論斷，應依刑事訴訟法第299條第1項前段、第301條第1項，
刑法第277條第1項、第41條第1項前段，刑法施行法第1條之1第
1項、第2項前段，判決如主文。
本案經檢察官郭欣怡到庭執行職務
中    華    民    國    97    年    11    月    19    日
                  刑事第四庭法  官  辜漢忠
以上正本證明與原本無異。
如不服本判決應於收受判決後10日內向本院提出上訴書狀，並
應敘述具體理由；其未敘述上述理由者，應於上訴期間屆滿後20
日內向本院補提理由書(均須按他造當事人之人數附繕本)「切勿
逕送上級法院」。
                            書記官  許麗汝
中    華    民    國    97    年    11    月    20    日
附錄本案論罪科刑法條：
刑法第277條第1項
傷害人之身體或健康者，處3年以下有期徒刑、拘役或1千元以下
罰金。


司法院資訊處製作；財團法人民間司法改革基金會備份。
